【裁判字號】    92,勞上易,67
【裁判日期】    921125
【裁判案由】    給付退休金
【裁判全文】
臺灣高等法院臺中分院民事判決  九十二年度勞上易字第六七號
      上  訴  人  台灣化學纖維股份有限公司
      法定代理人  甲○○
      訴訟代理人  寅○○
      被  上訴人  丑○○
      被  上訴人  辛○○
      被  上訴人  乙  ○
      被  上訴人  壬○○
      被  上訴人  丁○○
      被  上訴人  戊○○
      被  上訴人  丙○○
      被  上訴人  子○○
      被  上訴人  卯○○
      被  上訴人  癸○○
      被  上訴人  庚○○
      被  上訴人  己○○
右當事人間請求給付退休金事件，上訴人對於中華民國九十二年八月八日臺灣彰化地
方法院九十二年度勞訴字第一七號第一審判決提起上訴，本院於九十二年十一月十八
日言詞辯論終結，判決如左：
      主      文
原判決關於命上訴人給付被上訴人乙○超過新臺幣陸萬肆仟伍佰參拾捌元暨其利息；
給付被上訴人壬○○超過新臺幣貳萬柒仟參佰零壹元暨其利息；給付丁○○超過新臺
幣伍萬玖仟伍佰伍拾捌元暨其利息；給付戊○○超過新臺幣伍萬肆仟玖佰元暨其利息
；給付丙○○超過新台幣貳萬捌仟壹佰柒拾陸元暨其利息部分，及訴訟費用之裁判除
確定部分外均廢棄。
右廢棄部分，被上訴人乙○、壬○○、丁○○、戊○○、丙○○在第一審之訴駁回。
上訴人其餘之上訴駁回。
第一審訴訟費用除確定部分外、及第二審訴訟費用由被上訴人乙○、丁○○、戊○○
各負擔百分之三點五，被上訴人壬○○、丙○○負擔百分之一點八，餘由上訴人負擔
。
      事      實
甲、上訴人方面：
一、聲明：求為判決：(一)原判決廢棄。(二)右廢棄部分，被上訴人於第一審之訴及假執
    行之聲請均駁回。
二、陳述：除與原判決記載相同者，予以引用外，並補充陳述稱：
    被上訴人乙○、壬○○、丁○○、戊○○、丙○○等五人係申請優惠資遣，惟其
    所請求之資遣費計算基礎，超過勞動基準法之規定，其超過部分依法無據，顯無
    理由，被上訴人等五人既依勞動基準法規定，請求上訴人補發資遣費差額，惟其
    等五人請求資遣費之計算方式，應依勞動基準法之規定計算，上訴人雖於其等五
    人申請資遣時，比照退休辦理（較為優惠），但其等五人優惠給付項目應僅限於
    雙方已有合意，且詳載於上訴人發給之資遣費計算明細表上所列項目計算而得之
    資遣費，並不及於上訴人不願以系爭夜點費納入平均工資計算之資遣費差額，是
    以鈞院縱認系爭夜點費應予以補發，其等五人亦只能請求適用勞動基準法及相關
    規定，不能逕行依勞動基準法第五十五條退休金給與之規定計算。依據上開說明
    ，其等五人請求補發資遣費之差額，即關於夜點費部分之計算依據及方式，陳明
    如後：依勞動基準法第八十四條之二規定：「勞工工作年資自受僱之日起算，適
    用本法前之工作年資，其資遣費及退休金給與標準，依其當時應適用之法令規定
    計算；當時無法令可資適用者，依各該事業單位自訂之規定或勞僱雙方之協商計
    算之。適用本法後之工作年資，其資遣費及退休金給與標準，依第十七條及第五
    十五條規定計算。」，依上開規定分述如次：勞動基準法施行後：勞動基準法
    第十七條所規定：「雇主依前條終止勞動契約者，應依左列規定發給勞工資遣費
    ：一、在同一雇主之事業單位繼續工作，每滿一年發給相當於一個月平均工資之
    資遣費。二、依前款計算之剩餘月數，或工作未滿一年者，以比例計給之。未滿
    一個月者以一個月計。」，同法第二條第四款規定：「平均工資：謂計算事由發
    生之當日前六個月所得之金額。」。在勞動基準法施行前：依當時之資遣費給
    與標準應適用之法令為：「礦場工人受僱解僱辦法。」，該辦法第四條規定：「
    礦場解僱工人，除應依法發給預告期間工資外，並依左列規定加發資遣費，‧‧
    ‧，一、在同一事業主體繼續工作滿一年者，發給相當於一個月工資之資遣費。
    二、在同一事業主體繼續工作滿二年者，發給相當於二個月工資之資遣費。三、
    在同一事業主體繼續工作滿三年者，發給相當於三個月工資之資遣費。四、在同
    一事業主體繼續續工作滿三年以上者，每滿一年加發相當於十天工資之資遣費。
    前項所稱之工資，指被解雇工人前三十工作天之平均日給工資，‧‧‧。」。
    被上訴人乙○、壬○○、丁○○、戊○○、丙○○等五人之到、離職日期詳如
    其等起訴狀（暨準備狀）計算表所示，依前開計算表所示之到、離職日期，將其
    等五人資遣前一個月、六個月之平均工資，及勞動基準法實施前、後年資計算所
    得之基數，計算如附表所示，則其等五人請求補發資遣費各逾附表所示之部分，
    即屬無據。
乙、被上訴人方面：
一、聲明：求為判決：駁回上訴。
二、陳述：除與原判決記載相同者，予以引用外，並補充陳述稱：
    被上訴人乙○、壬○○、丁○○、戊○○、丙○○等五人固屬優惠資遣，惟其等
    基數應比照退休基數計算，此有上訴人提出其等資遣費計算如附表可證，則就超
    出勞動基準法基數之部分，依兩造同意之優惠資遣情形，參以勞動基準法為規定
    勞動條件最低標準（勞動基準法第一條參照），上訴人自應依此基數計算，始符
    合當初優惠資遣之原意，原判決以優惠退休法律關係予以准許，尚無違誤。苟鈞
    院仍認超出部分基數依法無據，則被上訴人等五人對上訴人上訴狀附表之資遣費
    基數、計算方式及金額，並無爭執。
      理      由
一、本件原判決所記載之事實及理由，除下述第二項（此項兩造之攻擊防禦方法、及
    法律上之意見，本院與原判決所採認者不同，爰另行記載之）外，其餘經核均無
    違誤，為本院所採，爰引用之（請參考第一審判決書）。
二、被上訴人乙○、壬○○、丁○○、戊○○、丙○○等五人主張其等為優惠資遣，
    比照退休，其等五人任職期間之工作年資，依勞動基準法第八十四條之二規定，
    在勞動基準法施行前依其當時應適用之法令規定計算，當時臺灣省工廠工人退休
    規則第九條第一款規定：工作年資滿十五年者，應由工廠給與三十個基數之退休
    金，工作年資超過十五年者，每逾一年增給半個基數，滿半年以一年計。依該規
    則第十條規定：以退休前三個月平均工資所得為退休金基數之計算方式。另勞動
    基準法施行後，依勞動基準法第五十五條第一項規定：滿一年給與兩個基數。但
    超過十五年之工作年資，每滿一年給與一個基數‧‧‧未滿半年者以半年計；滿
    半年者以一年計。再勞動基準法第二條第四款則規定：平均工資以退休前六個月
    計算。準此標準計算，則其等五人之資遣費基數，各如原判決附表所示，上訴人
    雖於其等資遣時給付資遣費，然未將該夜點費計入，致其等資遣費給付有短少，
    短少金額各如原判決附表應補差額欄所示，上訴人自應依法給付等語；上訴人則
    以被上訴人等五人係優惠資遺，並非退休，其等資遣費不能依勞動基準法第五十
    五條退休金給與之規定計算，於勞動基準法施行前，應依礦場工人受僱解僱辦法
    規定給付，依該辦法第四條規定：在同一事業主體繼續工作滿一年者，發給相當
    於一個月工資之資遣費。二、在同一事業主體繼續工作滿二年者，發給相當於二
    個月工資之資遣費。三、在同一事業主體繼續工作滿三年者，發給相當於三個月
    工資之資遣費。四、在同一事業主體繼續續工作滿三年以上者，每滿一年加發相
    當於十天工資之資遣費。前項所稱之工資，指被解雇工人前三十工作天之平均日
    給工資，‧‧‧；而於勞動基準法施行後，應依勞動基準法第十七條規定：雇主
    依前條終止勞動契約者，應依左列規定發給勞工資遣費：一、在同一雇主之事業
    單位繼續工作，每滿一年發給相當於一個月平均工資之資遣費。二、依前款計算
    之剩餘月數，或工作未滿一年者，以比例計給之。未滿一個月者以一個月計。依
    開規定，被上訴人等五人所得請求補發之資遣費，應各如附表所示之金額，超過
    各該部分者，應屬無據等語。經查：被上訴人乙○、壬○○、丁○○、戊○○、
    丙○○等五人係以優惠方式資遣，比照退休辦理一節，已為其等所自認，其等五
    人既屬資遣，並非退休，則其等資遣費之計算，即應依當時關於資遺費之計算方
    式核給，於超出該資遺費之基數者，且超出上訴人以優惠方式計算之金額，依法
    即屬無據，而依上訴人提出之附表之資遣費基數、計算方式、及金額等項，均為
    被上訴人等五人所不爭執，則被上訴人乙○所得請求資遺費之差額應為陸萬肆仟
    伍佰參拾捌元、被上訴人壬○○為貳萬柒仟參佰零壹元、被上訴人丁○○為伍萬
    玖仟伍佰伍拾捌元、被上訴人戊○○為伍萬肆仟玖佰元、被上訴人丙○○為貳萬
    捌仟壹佰柒拾陸元，至其等各逾上開部分之請求，應屬無據。
三、綜上所述，原審判決所命上訴人應給付被上訴人乙○於超過陸萬肆仟伍佰參拾捌
    元、被上訴人壬○○於超過貳萬柒仟參佰零壹元、被上訴人丁○○於超過伍萬玖
    仟伍佰伍拾捌元、被上訴人戊○○於超過伍萬肆仟玖佰元、被上訴人丙○○於超
    過貳萬捌仟壹佰柒拾陸元暨其上開法定利息部分，尚有未洽，上訴意旨指摘原判
    決此部分不當，求予廢棄改判，為有理由，自應由本院將原判決此部分廢棄，改
    判如主文第二項所示。至原判決其餘所准其他被上訴人請求部分，並無違誤，上
    訴意旨仍執前詞指摘原判決此部分不當，非有理由，應予駁回。
四、本案事實已臻明確，兩造其餘攻擊防禦方法，不足以影響本判決結果，爰不一一
    論述，併此敘明。
五、據上論結：本件上訴為一部有理由，一部無理由，依民事訴訟法第四百五十條、
    第四百四十九條第一項、第七十九條、第八十五條第一項但書，判決如主文。
中      華      民      國    九十二    年     十一     月    二十五    日
~B1民事第四庭審判長法  官  黃斐君
~B2                法  官  陳蘇宗
~B3                法  官  張浴美
右為正本係照原本作成。
不得上訴。
~B                書記官  謝雅惠
中      華      民      國    九十二    年     十一     月    二十七    日
                                                                        Ｈ


司法院資訊處製作；財團法人民間司法改革基金會備份。
